【裁判字號】    97,易,1150
【裁判日期】    970717
【裁判案由】    詐欺
【裁判全文】
臺灣臺中地方法院刑事判決              97年度易字第1150號
公  訴  人  臺灣臺中地方法院檢察署檢察官
被      告  丁○○原名蔡佳容.
上列被告因詐欺案件，經檢察官提起公訴（九十六年度偵字第二
六四二三號）及移送併案審理（九十七年度偵字第一一七二九號
、九十七年度偵字第五一八八號），本院判決如下：
    主    文
蔡鈺臻（原名蔡佳容）幫助意圖為自己不法之所有，以詐術使人
將本人之物交付，處有期徒刑月，如易科罰金，以新臺幣壹仟
元折算壹日。
    犯罪事實
一、蔡鈺臻（原名蔡佳容）可預見金融帳戶係個人理財之重要工
    具，關係個人財產、信用之表徵，一般人收購他人名義之金
    融帳戶使用，常與詐欺取財之犯罪密切相關，且取得他人存
    摺之目的，在於收取贓款及掩飾犯行不易遭人追查，又對於
    提供帳戶之行為本身，雖無引發他人萌生犯罪之確信，但仍
    不顧他人所可能遭受之危險，竟基於縱若有人持以犯詐欺取
    財罪亦不違反其本意之幫助之犯意，於民國九十六年四月二
    日前某日，在不詳地點，以不詳代價，將其母前代其於九十
    四年一月三日向臺中商業銀行內新分行（下稱臺中商銀內新
    分行）所申請開立取得帳號000000000000號存
    款帳戶之存摺一本、提款卡一張、密碼一份，交予不詳姓名
    年籍之成年人供作為詐欺取財之匯款帳戶使用，嗣該不詳年
    籍姓名之成年人於取得蔡鈺臻所交付之前開臺中商銀內新分
    行帳戶存摺、提款卡、密碼後，即與其餘年籍不詳之成年詐
    騙集團成員共同基於意圖為自己不法之所有之犯意連絡，分
    別為下列詐騙行為：(1)於九十六年四月二日前某日，由真實
    姓名年籍不詳，自稱「田采萱」之成年女子，以電話與甲○○聯絡，並在電話中向甲○○詐稱：如要辦理新臺幣（下同
    ）一百萬元之貸款，需匯款公證費、保證金、設定費、保全
    費等費用等語，致甲○○陷於錯誤，誤認只要依其指示匯款
    即能貸得現金，而接續於九十六年四月二日、九日、十日、
    十二日、十七日、十九日，以臨櫃匯款方式，匯款五萬五千
    五百元、四萬元、四萬元、六萬一千元、五萬五千元、二萬
    四千元，合計二十七萬五千五百元至蔡鈺臻前開臺中商銀內
    新分行帳戶。嗣因甲○○遲遲未能領得借款，始驚覺受騙。
    (2)於九十六年四月初某日某時，藉丙○○撥打詐騙集團所刊
    登之「小兵立大功」融資廣告電話欲借款時，由不詳姓名年
    籍之詐騙集團成員，佯裝貸款公司員工，向丙○○詐稱：如
    要借款三十萬元，需先匯款等語，致丙○○陷於錯誤，接續
    於九十四年四月十九日、同年月二十四日，以自動提款機轉
    帳方式，匯款七千八百元、一萬五千元、九千元，合計三萬
    一千八百元至蔡鈺臻前開臺中商銀內新分行帳戶。嗣因丙○○遲遲未能領得借款，始驚覺受騙。(3)於九十六年四月九日
    ，利用戊○○撥打詐騙集團在聯合報上刊登貸款廣告所留電
    話號碼0000000000號電話予該詐欺集團時，即由
    真實姓名年籍不詳、自稱「陳小姐」之成年女子佯稱要先匯
    款始得借款等語，致使戊○○陷於錯誤，依指示接續於九十
    六年四月十一日、十二日，以臨櫃匯款方式，匯款五千二百
    元、七千五百元，合計一萬二千七百元至蔡鈺臻前開臺中商
    銀內新分行帳戶，後戊○○遲遲未能領得借款，始驚覺受騙
    。(4)於九十六年四月二十五日十六時，由姓名年籍不詳之成
    年女子，佯裝係乙○○之友人撥打電話予乙○○，在電話中
    向乙○○詐稱：可以幫忙貸款一百萬元，但需準備律師費等
    語，致乙○○陷於錯誤，於九十六年四月二十六日以轉帳方
    式，匯款一萬一千八百元至至蔡鈺臻前開臺中商銀內新分行
    帳戶。嗣因乙○○遲遲未能領得借款，驚覺受騙，報警後始
    循線查獲。
二、案經臺中縣警察局霧峰分局報請臺灣臺中地方法院檢察署檢
    察官偵查起訴，及新竹市警察局報請同署檢察官分別移送併
    案審理。
    理    由
一、訊據被告蔡鈺臻固坦承有申請開立前開臺中商銀內新分行存
    款帳戶，惟矢口否認有何幫助詐欺取財犯行，辯稱：該臺中
    商銀內新分行帳戶存摺、提款卡、密碼係其交予伊母柯艷景
    保管，九十六年四月底遭伊男友王德惠竊取等語。惟查：
  (一)被害人乙○○、甲○○、丙○○、戊○○等人因誤信詐騙集
    團可代辦借款訊息，被騙匯款至被告之前開臺中商銀內新分
    行帳戶之情，業據證人即被害人乙○○、丙○○、戊○○等
    人於警詢時，證人甲○○於警詢、檢察官偵查中指證述綦詳
    ，並有臺中商銀內新分行九十七年二月十五日中內新字第○
    九七○二三○○○三四號函及附件之被告開戶資料、交易明
    細表各一份，自動提款機交易明細表四份、郵政跨行匯款申
    請書三份、兆豐國際商業銀行國內匯款申請書、永豐商業銀
    行匯款委託書、新竹第三信用合作社匯款回執聯、臺灣銀行
    匯出匯款回條聯、華南商業銀行匯款回條聯各一份在卷可稽
    。被告對於前開被害人乙○○、甲○○、丙○○、戊○○等
    人受騙分別匯款至其所申請開立之前開臺中商銀內新分行帳
    戶之情，亦不爭執，應堪認定。
  (二)被告雖辯稱其所有之前開帳戶係遭其前男友王德惠在其母房
    間竊取等語，證人即被告之母柯艷景雖證稱：其離家出走回
    來後，被告跟其說帳戶不見，要去報遺失，其說沒有錢，為
    何要報遺失等語。然查，被告先辯稱該帳戶係於九十六年四
    月中旬遭其男友王德惠竊取等語（見臺中縣警察局霧峰分局
    警詢卷第三頁），又改稱：該帳戶係於九十六年四月底遭竊
    等語（見新竹市警察局警詢卷第五八頁），後於檢察官偵查
    中始改稱：該帳戶係於九十六年三月底其母要找東西才發現
    東西不見等語。其就該帳戶係何時發現遭竊，前後所述不一
    ，即屬有疑。且被告辯稱係其母柯艷景發現遭竊等語，惟證
    人即被告之母柯艷景於本院審理時結證稱；其係於九十六年
    四月底離家出走，其離家出走前家裡並未遭竊，是其離家出
    走二個多月後返家時，才知道家裡遭竊等語明確，亦與被告
    所稱係於九十六年三月底其母柯艷景要找東西時才發現遭竊
    等情不符，其所辯係於九十六年三月底遭竊，顯不足採。；
    且查，本件被害人甲○○於九十六年四月二日即因遭詐騙而
    有匯款至被告前開臺中商銀內新分行帳戶之情形，亦與被告
    及證人柯艷景所稱係於九十六年四月底遭竊之情不符，是被
    告所辯並無足採。
  (三)另被告辯稱其將密碼係寫在提款卡上等語。然查，銀行帳戶
    之存摺、印章及提款卡等物，因其具有高度財產價值，依一
    般常情均會妥善收存，並將密碼與提款卡分開放置，以免遺
    失時輕易為人取得而任意使用，但被告卻輕易將存摺與提款
    卡及密碼同置一處，已與常情不符；又如被告將存摺、提款
    卡、密碼同置一處，則若存摺、提款卡、密碼同時遺失，依
    一般常情，均會立即向銀行掛失止付，而被告辯稱上開帳戶
    之存摺、提款卡遺失，卻未申辦掛失補發，亦有違常情。再
    者，從事詐欺之犯罪集團，其犯罪計劃周詳，取得詐騙金額
    之金融機構帳戶，必須穩當能確保其詐騙之計劃能遂行，以
    免功虧一簣，若其取得之金融機構帳戶存摺、提款卡等物，
    係其拾得之遺失物，一旦該金融機構帳戶之名義人向金融機
    構申報遺失而止付，其所有費盡心力之詐騙行為均將付之東
    流，該詐欺之犯罪集團實無捨棄以小錢取得金融機構帳戶之
    穩當途徑，而利用拾得之遺失帳戶存摺、提款卡之理。是被
    告上開辯解，與常情事理不符，委難採信。本案事證明確，
    被告前開所辯均不足採信，其犯行堪以認定。
二、按刑法上之幫助犯，係指以幫助之意思，對於正犯資以助力
    ，而未參與實施犯罪之行為者而言（最高法院四十九年臺上
    字第七七號判例參照）。前開詐欺取財集團成員以同一詐騙
    手段分別詐騙被害人、乙○○、甲○○、丙○○、戊○○等
    人，雖被害人乙○○、甲○○、丙○○、戊○○等人遭詐騙
    而匯款之行為雖有多次，惟其等均時間緊密，侵害同一法益
    ，依一般社會觀念，在刑法評價上，被害人乙○○、甲○○
    、丙○○、戊○○等人各應視為數次之接續實施，為包括一
    罪之接續犯。前開自稱「田采萱」、「陳小姐」之成年女子
    及所屬其餘姓名年籍不詳之成年詐欺集團成員，均係犯刑法
    第三百三十九條第一項之詐欺取財罪，且其等詐欺集團成員
    彼此間有犯意聯絡、行為分擔，各應論以共同正犯。被告將
    其所申請開立之前開臺中商銀內新分行帳戶交予不詳姓名年
    籍之成年人作為詐欺取財之匯款帳戶使用，顯係基於幫助他
    人詐欺取財之概括犯意，且所為提供帳戶予他人之行為係屬
    刑法詐欺取財罪構成要件以外之行為，其既以幫助他人犯罪
    之意思而參與犯罪構成要件以外之行為，依刑法第三十條第
    一項幫助犯之規定，核其所為，係犯刑法第三百三十九條第
    一項詐欺取財罪之幫助犯，爰依刑法第三十條第二項之規定
    ，按正犯之刑減輕之。被告一個提供臺中商銀內新分行帳戶
    資料之幫助詐欺行為，同時侵害被害人乙○○、甲○○、丙○○、戊○○等人之財產法益，屬想像競合犯，應依刑法第
    五十五條規定從一重處斷。公訴人雖僅就被害人乙○○部分
    之幫助詐欺取財犯行提起公訴，然檢察官就犯罪事實一部起
    訴者，其效力及於全部，本件被告提供前開臺中商銀內新分
    行帳戶，亦遭詐騙集團用以詐騙被害人甲○○、丙○○、戊○○等人之幫助詐欺取財之犯罪事實，與公訴人已起訴之幫
    助詐欺取財部分，有裁判上一罪之關係，已如前述，本院自
    應併予審理，附此敘明。爰審酌被告擅自將其以個人名義所
    申請取得之金融機構存款帳戶，先後提供他人作為詐欺取財
    之匯款帳戶使用，助長犯罪之不良風氣，幫助犯罪者隱匿真
    實身分，增加檢警犯罪偵查之困難性，間接造成更多人之遭
    受損害，其行可議，且被告犯罪後尤矢口否認犯行，犯後態
    度不佳，未見悔意，惟被告本身並未實際參與詐欺取財之犯
    行等一切情狀，量處如主文所示之刑，並諭知易科罰金之折
    算標準。
據上論斷，應依刑事訴訟法第二百九十九條第一項前段，刑法第
三十條第一項、第二項、第三百三十九條第一項、第五十五條、
第四十一條第一項前段，刑法施行法第一條之一，判決如主文。
中    華    民    國    97    年     7    月    17    日
                  刑事第六庭  審判長法  官  洪俊誠
                                    法  官  高英賓
                                    法  官  戴博誠
上正本證明與原本無異。
如不服本判決，應於送達後10日內向本院提出上訴狀（須附繕本
），上訴於臺灣高等法院臺中分院。
上訴書狀如未敘述理由，應於上訴期間屆滿後20日內補提理由書
於本院。
                                    書記官  林政佑
中    華    民    國    97    年     7    月    17    日
【附錄論罪科刑法條】
刑法第三百三十九條第一項：
意圖為自己或第三人不法之所有，以詐術使人將本人或第三人之
物交付者，處五年以下有期徒刑、拘役或科或併科一千元以下罰
金。


司法院資訊處製作；財團法人民間司法改革基金會備份。
